【裁判字號】    97,交上訴,92
【裁判日期】    980112
【裁判案由】    公共危險等
【裁判全文】
臺灣高等法院高雄分院刑事判決        97年度交上訴字第92號
上  訴  人  臺灣高雄地方法院檢察署檢察官
被      告  乙○○
上列上訴人因被告公共危險等案件，不服臺灣高雄地方法院97年
度交訴字第45號中華民國97年10月16日第一審判決（起訴案號：
臺灣高雄地方法院檢察署96年度調偵字第977 號），提起上訴，
本院判決如下：
    主  文
上訴駁回。
    理  由
一、按被告以外之人於審判外之言詞或書面陳述，除法律有規定
    者外，不得作為證據；被告以外之人於審判外之陳述，雖不
    符前4 條之規定，而經當事人於審判程序同意作為證據，法
    院審酌該言詞陳述或書面陳述作成時之情況，認為適當者，
    亦得為證據；刑事訴訟法159 條第1 項、第159 條之5 第1
    項定有明文。本件證人陳財富於警詢、被害人甲○○於警詢
    、偵查中之陳述、道路交通事故現場圖、調查報告表、高雄
    市立小港醫院診斷證明書、高雄縣消防局案件派遣令、行政
    院衛生署救護紀錄查詢及高雄縣政府警察局97年9 月23日高
    縣警勤字第0970039936號函，固均係審判外之陳述而屬傳聞
    證據，惟經被告及檢察官同意作為證據，復本院審酌各該陳
    述作成時之情況，並無違法取證之瑕疵，亦認以之作為證據
    為適當，均有證據能力。
二、公訴意旨略以：被告乙○○（下稱被告）於民國96年6 月5
    日19時許，駕駛車牌YH-9633 號自小客車，沿高雄縣大寮鄉
    ○○路○段由北往南方向行駛，行經江山路口即貿然在該處
    直接左轉，與甲○○在同路段對向車道由南往北方向所騎乘
    車牌WDE-039 號輕型機車發生擦撞，致甲○○人車倒地，並
    受有左胸、腹部挫傷、右足踝挫瘀擦傷等傷害（過失傷害部
    分，因撤回告訴，業經判決不受理確定）。被告明知已肇事
    並致甲○○受傷，詎未停車進行救護，仍繼續駕車逃逸。因
    認被告涉犯刑法第185 條之4 之肇事逃逸罪嫌；並以：(一)被
    害人甲○○之指述、(二)證人陳財富於警詢之陳述、(三)道路交
    通事故現場圖、調查報告表、高雄市立小港醫院診斷證明書
    及蒐證照片等件，為其主要論據。
三、按犯罪事實應依證據認定之，無證據不得認定犯罪事實；不
    能證明被告犯罪者，應諭知無罪之判決；刑事訴訟法第154
    條第2 項、第301 條第1 項前段定有明文。而犯罪事實之認
    定應憑證據，如未能發現相當證據，或證據不足以證明，自
    不能以推測或擬制之方法，作為裁判基礎；且認定犯罪事實
    所憑之證據，雖不以直接證據為限，間接證據亦包括在內，
    然而無論直接證據或間接證據，其為訴訟上之證明，須於通
    常一般之人均不致有所懷疑，而得確信其為真實之程度者，
    始得據為有罪之認定，倘其證明尚未達到此一程度，而有合
    理之懷疑存在而無從使事實審法院得有罪之確信時，即應由
    法院為諭知被告無罪之判決（最高法院40年台上字第86號、
    76年台上字第4986號判例參照）。又刑法第185 條之4 之駕
    駛動力交通工具肇事致人死傷而逃逸罪，以行為人駕車肇事
    後，明知已有人死傷，未對傷者及時救護或為必要處理，及
    對死者為必要之處理，即擅自逃離現場，為其構成要件（最
    高法院91年度台上字第7194號判決參照）。倘駕駛人於肇事
    後，已採取適當措施，使受傷之被害人得以即時受到救護，
    則其行為自已符合肇事逃逸罪所欲達成之「救護被害人，減
    少被害人死傷」之立法目的，因此，縱肇事人於被害人獲有
    適當之救護後，未向被害人自承肇事，或未對到場員警自首
    涉及過失傷害犯行，或未留下任何身分資料，即自行由現場
    離去，仍不得逕以該罪相繩。
四、訊據被告否認有肇事逃逸之犯行，辯稱：有下車查看甲○○
    傷勢，並請人幫忙叫救護車，甲○○因無照駕駛，怕被開罰
    ，要求不要報警，纔未報警處理等語。經查：
  (一)被告駕駛自小客車與甲○○騎乘機車發生車禍後，隨即下車
    查看甲○○傷勢，且詢問是否報警或叫救護車，並由現場檳
    榔攤附近工地施工人員許世樺呼叫救護車，救護車抵達時，
    被告尚未離開，是甲○○自稱沒事，被告纔離開，業據林本
    皇證述明確（原審卷第28、30頁），並有高雄縣消防局案件
    派遣令、行政院衛生署救護紀錄查詢可稽（原審卷第18至20
    頁），足認被告於車禍肇事後，對於受傷之甲○○，有施以
    適當之救護措施。且被告任由林本皇抄取其車牌號碼並記錄
    於紙條，亦據林本皇證述綦詳（原審卷第28頁），核與甲○
    ○及林志騰所稱：「甲○○口袋內留有記錄被告車牌號碼之
    紙條」相符（偵查卷第9 頁、原審卷第35、36、38頁），而
    甲○○亦稱：「係因紙條，進而報警查到被告」（原審卷第
    39頁），則該紙條所紀錄之車牌號碼，既可查悉被告為何人
    ，益徵其願意坦然接受被害人之追訴及司法裁判，並非故意
    掩飾身分而離開車禍現場，自無逃逸可言。至於林本皇、林
    志騰關於記載被告車牌號碼之紙條，究係林本皇抄錄後交由
    林志騰轉交甲○○，抑或林本皇直接交付甲○○，所述雖非
    一致，惟林本皇對於案發時間、地點、天候、車禍撞擊點、
    救護車抵達現場經過、乃至於細節性之甲○○國籍、身高、
    穿著、語言能力及紙條有無留存等項，均可明確加以陳述（
    原審卷第28至32頁），其與被告、甲○○素不相識，並無利
    害關係，案發時思慮應較為冷靜清晰，相較於甲○○為林志
    騰之媳，林志騰一心想要趕緊救護，乃致對於細節性紙條傳
    授過程不復記憶，而稱沒有人給我紙條（原審卷第38頁），
    應屬記憶錯誤。依甲○○及林志騰所稱：「該紙條係置於甲
    ○○衣服口袋內」（偵查卷第9 頁、原審卷第35、36、38頁
    ），以林本皇與甲○○並非熟識，僅偶然介入處理車禍，應
    無親自將紙條置入甲○○所著而屬較為私密之衣服口袋之理
    ，自以林本皇所述該紙條係交由林志騰轉交較為可採，不能
    因林志騰此部分證述之歧異，即影響甲○○執有記載被告所
    駕自小客車車牌號碼紙條之事實，亦無礙於林本皇其他證言
    之採納。
  (二)被告當時並未報警並留下身分資料，雖有高雄縣政府警察局
    97年9 月23日高縣警勤字第0970039936號函可憑（原審卷第
    17頁），惟此係因甲○○並無駕駛執照，且有要求不要報警
    ，業據林本皇及車禍現場附近檳榔攤老闆陳財富證述明確（
    調偵卷第3 頁、原審卷第27、28頁），甲○○亦坦認其為無
    照駕駛（警卷第5 頁、原審卷第35頁），則被告係因甲○○
    要求纔未報警，並非意圖卸責而不為。且依甲○○所稱車禍
    發生後至警詢時，均未與被告接觸（原審卷第36頁），雙方
    既未再接觸，倘非甲○○於車禍當時自陳並無駕駛執照，被
    告豈能得知此情，並於警詢明確供稱甲○○係因此事由而要
    求不要報警（警卷第2 頁），堪認被告於肇事後，確有下車
    查看甲○○之傷勢，並與之有所交談無訛。按無照駕駛係違
    反交通管理法規而應處以罰鍰（道路交通管理處罰條例第21
    條第1 項第1 款參照），甲○○係越南人，僅持有外僑居留
    證（警卷第12頁），參酌甲○○所稱：「被撞倒後，事情就
    記不起來，覺得好像快死掉，很難呼吸，不知應如何處理」
    （警卷第4 頁、偵查卷第9 頁、原審卷第34頁），其因事發
    突然而過度驚恐、慌亂，加以違反交通法規之擔心受罰，則
    其因己身權益考量而要求被告不要報警，尚符常情。佐以救
    護車抵達現場後，甲○○猶不願接受救治，復據林本皇、陳
    財富證述無訛（調偵卷第3 頁、原審卷第31頁），核與救護
    紀錄所載「空跑送醫醫院」（原審卷第19頁），足認甲○○
    於車禍後未能送醫救治，乃係甲○○本人要求所致，不能轉
    而歸究被告。況甲○○當時之傷勢，係受有左胸、腹部挫傷
    、右足踝挫瘀擦傷之傷害，有高雄市立小港醫院診斷證明書
    可稽（警卷第6 頁），尚非立即危及生命，則以當時情況而
    論，被告既已在場給予協助，即已盡施以救護之責，豈能要
    求被告必須強迫甲○○就醫，或無視甲○○害怕遭警開罰，
    逕而報警處理？被告所辯，應非全然無據，不能以甲○○其
    後指稱：醒來時未見被告、不知有無告訴被告無照駕駛，甚
    至否認係因此而不敢報警（原審卷第34頁），即為不利被告
    之認定。
  (三)至於陳財富雖稱：「未見到被告，被告未委託我報警，甲○
    ○係自行牽車至我檳榔攤休息」（調偵卷第3 頁、原審卷第
    25、26頁），惟其亦稱：「我未看到車禍發生經過，車禍後
    ，店外有人叫甲○○到店裡休息」（調偵卷第3 頁、原審卷
    第26頁），足認陳財富當時並未目睹車禍發生經過，應該不
    知肇事者究為何人，且其既未離店外出察看，被告又如何委
    託其報警？況店外尚有他人在場，被告如須報案，又何須捨
    近求遠而委託其處理？不能以陳財富所言，即為不利被告之
    認定。又救護紀錄上所載之報案電話為000000000 ，有高雄
    縣消防局案件派遣令可稽（原審卷第18頁），雖無法確定為
    通報者許世樺之電話，林本皇亦稱未聽聞此號碼（原審卷第
    30、31頁），然以車禍救護之立即性，通報者當場借用他人
    行動電話撥打聯絡，亦合情理，不能據此質疑非其通報。而
    林本皇亦稱：「我是在檳榔攤附近工地的工人，我們都在那
    邊休息，我有看到車禍經過；有問甲○○要不要叫救護車，
    她說不要，被告當時有下車，說應該要叫救護車，後來我同
    事打電話叫救護車，救護車有來」（原審卷第28頁），足見
    車禍發生後，應有多人在場察看並瞭解當時情況，嗣後亦確
    有救護車到場，係甲○○不願接受救護而空跑，已如上述，
    則通報救護者所留之電話號碼，雖非林本皇所指稱通報者許
    世樺本人所持用，尚無礙於確有通報及救護車到場之認定。
五、綜上所述，被告於肇事後，確有下車察看甲○○傷勢及詢問
    其是否報警或呼叫救護車，並委由許世樺呼叫救護車，任由
    林本皇抄寫其車牌號碼交由甲○○，以留下日後聯繫線索，
    救護車抵達後，係因甲○○表明其為無照駕駛而不願救護，
    被告並因此而離開現場，故其於離去以前，既已盡其可能而
    採取並實施救護甲○○之法定義務，自不能以刑法第185 條
    之4 肇事逃逸罪相繩。此外，公訴人復未提出其他積極證據
    證明被告確有肇事逃逸犯行，原審以不能證明被告犯罪，因
    而為無罪之諭知，核無違誤。檢察官上訴意旨，猶執前詞，
    指摘原判決不當，為無理由，應予駁回。
六、被告被訴傷害部分，業經原審判決不受理確定，應併敘明。
據上論斷，應依刑事訴訟法第368 條，判決如主文。
本案經檢察官鄭銘謙到庭執行職務。
中    華    民    國    98    年    1     月    12    日
                  刑事第五庭    審判長法  官  曾永宗
                                      法  官  任森銓
                                      法  官  王伯文
以上正本證明與原本無異。
檢察官如不服本判決應於收受本判決後10日內向本院提出上訴書
狀，其未敘述上訴理由者，並得於提起上訴後10日內向本院補提
理由書狀（應附繕本）「切勿逕送上級法院」。
中    華    民    國    98    年    1     月    12    日
                                      書記官  黎  珍


司法院資訊處製作；財團法人民間司法改革基金會備份。
